【裁判字號】    98,家訴,32
【裁判日期】    981125
【裁判案由】    確認婚姻不成立
【裁判全文】
臺灣宜蘭地方法院民事判決              98年度家訴字第32號
原      告  甲○○
被      告  丙○○
訴訟代理人  乙○○
上列當事人間請求確認婚姻不成立事件，於民國九十八年十月二
十八日言詞辯論終結，本院判決如下：
    主  文
確認原告與被告間婚姻關係不成立。
訴訟費用由被告負擔。
    事實及理由
壹、原告起訴主張：兩造於民國七十四年十月十一日協議離婚後
    ，雖再度復合，但未舉行結婚之公開儀式，僅於八十二年六
    月七日自行書寫結婚證書，並委請陳金松、張秉誠及陳穗陽
    於結婚證書之主婚人、證婚人與介紹人欄位簽章後，逕至戶
    政事務所辦理結婚登記，迄今亦未補行任何結婚之公開儀式
    ，是兩造雖依戶籍法辦理結婚之戶籍登記，但因未曾舉行結
    婚之公開儀式，爰訴請確認兩造婚姻關係不成立而聲明如主
    文所示。
貳、被告則到庭對原告主張各情均不爭執，並坦言：兩造於八十
    二年六月七日結婚時，確未舉行結婚之公開儀式，僅係填寫
    結婚證書後，便至戶政事務所辦理結婚登記等語明確。
、本院得心證之理由：
一、按確認法律關係之訴，非原告有即受確認判決之法律上利益
    者，不得提起之，民事訴訟法第二百四十七條第一項前段定
    有明文。又所謂即受確認判決之法律上利益，係指因法律關
    係之存否不明確，致原告在私法上之地位有受侵害之危險，
    而此項危險得以對於被告之確認判決除去之者而言（最高法
    院四十二年臺上字第一０三一號判例參照）。執此，原告主
    張其與被告自七十四年十月十一日協議離婚後，便未再舉行
    結婚之公開儀式，然兩造於戶籍上尚存有結婚登記，足見兩
    造婚姻關係成立與否，實屬不明，原告於私法上身分關係之
    法律上地位確有遭受侵害之危險，非以對被告訴請確認婚姻
    關係不成立且獲勝訴判決不得除去。揆諸首揭判例意旨及說
    明，原告提起本件確認之訴，自有受確認判決之法律上利益
    ，於法有據，應准許之。
二、次按，結婚應有公開之儀式及二人以上之證人，且結婚違反
    第九百八十二條第一項之方式者，無效，九十六年五月二十
    三日修正公布前民法第九百八十二條第一項、第九百八十八
    條第一款分別定有明文。又九十六年五月二十三日修正公布
    前民法第九百八十二條第二項：「經依戶籍法為結婚之登記
    者，推定其已結婚」之規定，僅屬程序上舉證責任轉移之特
    別規定，非謂經依戶籍法為結婚之登記者，即有效成立婚姻
    關係。而所謂結婚應有公開儀式，則指結婚當事人應行定式
    之禮儀，使不特定人得以共見共聞，認識其為結婚行為已足
    （最高法院五十一年度臺上字第五五一號判例參照）。查兩
    造於八十二年六月七日辦妥結婚之戶籍登記，有戶籍謄本及
    結婚證書在卷為憑，惟兩造至今未再舉行結婚之公開儀式之
    事實，業經兩造所不爭執，復據證人即原告胞兄陳金松、陳
    穗陽到庭結證屬實，經核胥與原告主張情節大致相符，堪認
    原告主張事實咸稱真實而可採信。從而，兩造既未如卷附結
    婚證書所載，已於八十二年六月七日舉行結婚公開儀式，自
    無法使不特定人得以共見共聞而認識、知悉兩造結婚之事實
    ，況兩造迄今猶未補行結婚之公開儀式，僅於八十二年六月
    七日至戶政事務所辦妥結婚之戶籍登記，徒有婚姻之形式而
    無結婚之事實，揆諸前述判例意旨及法條規定，兩造結婚依
    法自屬不成立，原告訴請確認兩造婚姻關係不成立，於法有
    據，應予准許。
肆、本件事證已臻明確，兩造其餘之攻擊及防禦方法，並不影響
    本件訴訟之判斷，爰不予一一調查審究，特予述明。
伍、訴訟費用負擔之依據：民事訴訟法第七十八條。
中    華    民    國    98    年    11    月    25    日
                    家事法庭法  官  陳嘉年
以上正本與原本無異。
如不服本判決，應於收受送達後20日內向本院提出上訴狀（應附
繕本）。
中    華    民    國    98    年    11    月    26    日
                            書記官  邱淑秋


司法院資訊處製作；財團法人民間司法改革基金會備份。
